臺灣高等法院高雄分院刑事判決　　　　　　　　　　九十年度上訴字第一七六七號
　　　上　訴　人　台灣高雄地方法院檢察署檢察官
　　　被　　　告　乙○○
右上訴人因被告違反水土保持法案件，不服臺灣高雄地方法院九十年度訴緝字第一一
七號中華民國九十年十月十八日第一審判決（起訴案號：臺灣高雄地方法院檢察署八
十五年度偵字第二九二八六號），提起上訴，本院判決如左：
      主      文
上訴駁回。
      理      由
一、公訴意旨略以：被告乙○○與其弟弟何清心（另案經本院以八十七年上更二字第
    一三二號判處有期徒刑十月、緩刑五年確定）於八十二年九月十六日明知渠等共
    有坐落高雄縣鳥松鄉○○○段七○之六號、七○之三六號、七○之三七號山坡地
    西鄰中油公司高雄煉油廠烏材林儲運站油槽，東鄰往來高雄縣仁武鄉、大樹鄉需
    經之高雄縣仁武鄉○○路，均係水土保持義務人，竟與林鵬己（另案經法院判處
    罪刑確定，現通緝中）共同基於犯意連絡，以新台幣五十萬元代價與林鵬己訂立
  砂石買賣契約，任令林鵬己挖掘砂石，林鵬己隨即於同年十月間起，未先擬具水
    土保持計畫雇用工人採挖前開土地之砂石，致土石有崩塌跡象，遇大雨必將流入
    仁林路面及堵塞排水溝，致生水土流失，於八十三年三月十七日經高雄縣政府查
    報取締後始發覺上情，惟林鵬己因開挖期限未滿，不甘損失，又繼續開挖至八十
    四年四月始停止，因認被告共同涉嫌違反水土保持法第三十三條第三項之未擬具
    水土保持計畫致釀災害罪罪嫌云云。
二、按犯罪事實應依證據認定之，無證據不得推定其犯罪事實；次按不能證明被告犯
    罪者，應諭知無罪之判決，刑事訴訟法第一百五十四條、第三百零一條第一項分
    別定有明文。又認定不利於被告之事實，須依積極證據，苟積極證據不足為不利
    於被告事實之認定時，即應為有利於被告之認定，更不必有何有利之證據（最高
    法院三十年上字第八一六號判例參照）。認定犯罪事實所憑之證據，雖不以直接
    證據為限，間接證據亦包括在內；然而無論直接或間接證據，其為訴訟上之證明
    ，須於通常一般之人均不致有所懷疑，而得確信其為真實之程度者，始得據為有
    罪之認定，倘其證明尚未達到此一程度，而有合理之懷疑存在，無從使事實審法
    院得有罪之確信時，即應由法院諭知被告無罪之判決（最高法院七十六年度台上
    字第四九八六號判例參照）。事實審法院對於證據之取捨，依法雖有自由判斷之
    權，然積極證據不足證明犯罪事實時，被告之抗辯或反證縱屬虛偽，仍不能以此
    資為積極證據應予採信之理由（最高法院著有三十年上字第四八二號判例可資參
    照）。
三、公訴人認被告何倩蓉有違反水土保持法第三十三條第三項之未具水土保持計畫致
    釀災害罪嫌，無非係以被告雖經傳未到庭，然查右揭事實已據高雄縣政府八十三
    年十月二十日八三府農保一字第一八○七七四號函敘甚詳，又有高雄縣仁武鄉公
    所查報不當使用山坡地查報表乙紙、照片四幀、買賣砂石契約書一份可稽等為其
    論罪依據。
四、被告乙○○經合法傳喚，無正當理由不到庭，惟被告乙○○於原審訊問時堅決否
    認有何犯行，辯稱：我在民國六十九年間，即已移民美國，到民國七十三年時辦
    妥移民手續，自此長居美國，在八十二年九月間有回國訪親十餘日，我弟弟何清
    心要與人簽約，要其一起去出面做見證，我對簽什麼契約根本沒概念，只是跟著
    去看看，對方要我弟弟提供契約見證人，因為在美國的話，如果有證件或證照即
    係表示是專業人士，我因見林鵬己有提出很多證件、頭銜，認為應該是專業人士
    ，受其要求才簽名見證，我根本不知道中華民國之法令何謂山坡地或水土保持係
    何含意，且該土地係我弟弟何清心所有且管理，而該土地究竟座落何方、作何用
    途、如何收益等我均不清楚，最近因在美國要辦換證，才被通知台灣可能有案件
    暫時不能換證，我才再回來處理，對本件事根本不知情，更無收受林鵬己給付之
    任何利益等語。
五、經查：
（一）被告乙○○於民國六十九年即已出境美國，又於民國八十二年九月八日回國，
      於同年月二十七日出境，此經原審法院查詢其入出境資料無訛，有入出境查詢
      結果單在卷，並經另案被告何清心供述明確，而何清心固未經向目的事業主管
      機關申請核准，亦未擬具水土保持計劃，復未依水土保持技術規範，即擅自將
      前揭山坡地於八十二年九月十六日簽約出租與其同案之共同被告林鵬己開挖土
      石，而林鵬己再委由不知情之工人在上開山坡地開挖整地，此已具另案被告何
      清心於原審審訊時供述明確，並有高雄縣政府八十三年十月二十日八三府農保
      一字第一八○七七四號函、高雄縣仁武鄉公所查報不當使用山坡地查報表、照
      片、買賣砂石契約書一份附於偵查卷可稽，然查何清心自始即供稱本案被告乙
      ○○當時係因剛好回國探親，我乃邀其一起去簽約，又請於契約簽名表示見證
      而已，該土地自始即是我在處理及收受林鵬己交付土地租金，與乙○○無關等
      語，是能否因被告當時適正於契約上簽名，即當然表示被告有與何清心共同處
      理或共同負責之意？此應有深究之必要。此由本件當時其他共同被告何清課、
      何清泉（均被告之弟弟）二人亦遭公訴人偵查起訴（八十三年度偵字第二○八
      四六號），然本院經詳查後亦以該二人當時或出國、或不知情；全由何清心處
      理等情，而經判決無罪確定（參見卷附本院八十五年度上更一字第一一二號判
      決書）即可得知。被告既經移民國外多年，且僅於簽約時適巧人在國內，停留
      不到二十日即又返回美國，被告何倩蓉簽約後在林鵬己開挖上開系爭山坡地前
      即已出境美國，未再回台灣，直至一年九個月之後之八十四年六月十日始再入
      境（開挖行為於八十四年四月已停止），則是否能責其了解中華民國有關山坡
      地或水土保持之相關法令？是否有參與？顯有疑義。
（二）本件實際開挖土石之使用人林鵬己因案通緝（原審法院八十六年高嘉刑瞻緝字
      第一五二七號）無法到庭，雖其曾於公訴人偵查時供稱：「租金係交給何清心
      、乙○○」等語，然查被告乙○○久居美國，已詳如前所述，則林鵬己如何交
      付租金給乙○○？是其所陳述，亦不足為被告乙○○不利之憑證，且另案被告
      何清心於本院九十一年一月二日訊問中證述：「與林鵬己訂定砂石買賣契約是
      是我去訂定的，剛好我姐姐何倩蓉回國玩，我就邀我姐姐一起去。我姐姐只是
      證人，林鵬己的錢是交給我，我們是共同繼承該筆土地，至今都尚未分割，我
      姐姐剛好從美國回來玩，我找她一起去，是對方林鵬己要求她也要簽名，何倩
      蓉不知道臺灣的法律是這樣的。我們還有另外的兄弟何清泉、何清課，但那甲
      是我與我姐姐一起去。」、「（林鵬己說他的錢是交給你與你姐姐二人？）是
      交給我的。」、「簽約當時乙○○有在場，但她是當證人簽的。」、「（土地
      是共有的，為何是由你在管理？）何清課在上班，都是我在管理，我賣土地上
      的砂石後才向我兄弟說明，事先沒有告訴他們」等語（見本院卷第三十二頁、
      第三十三頁、第三十五頁），證人即被告乙○○之胞弟何清泉亦於本院同日結
      證：「我沒有說合約是我大哥大姐與林鵬己去訂的，我十幾年前就因車禍脊椎
      受傷，變成殘廢，簽約時我沒有在場，是我哥哥何清心去簽約的，都是由何清
      心去處理，我姐姐那時剛好回來玩，因為我剛發生事故，是回來看我的。錢都
      是我大哥拿去，我大姐沒有拿到。訂約的事我並不知道，我大哥也沒有告訴我
      ，我是在住院出來的時候才知道，我第一次住院三個月，過年後，又去住院二
      個月，出院後才知道的。」等語（見本院卷第三十四頁），可見與林鵬己簽約
      之事應是由被告乙○○之胞弟何清心全權處理，簽約所得之款項亦是由何清心
      取得，其餘共同繼承人並未取得分文，被告乙○○僅是形式上亦在契約書簽名
      而已，應可認定。且被告乙○○既久居美國，實難期待非住於當地之被告得隨
      時就近察看而盡監督之責。至現場相片，亦僅可證明系爭土地確有遭人挖土整
      地之情，但與被告乙○○是否知情或參與均無關，又另案被告林鵬己於偵查時
      所為供詞既無其他積極證據可佐，依前開說明，即無從為不利於被告乙○○之
      認定。
（三）按依法律層面而言，水土保持法係於八十三年五月廿七日公布施行，被告乙○
      ○縱於八十二年九月十六日簽訂砂土買賣契約書時與何清心共同列名同意出租
      給林鵬己使用，事後林鵬己開挖砂土時雖未先擬具水士保持計劃書送請主管機
      關核定即逕行開採，被告乙○○簽約當時，水土保持法尚未施行，事後水土保
      持法有此規定，實非簽約當時所能預料，且事後法律修正後被告乙○○人亦在
      國外，對於林鵬己開挖砂土時是否先擬具水士保持計劃書送請主管機關核定即
      逕行開採之事亦無從干預，因此被告乙○○亦無犯本罪可言（參酌最高法院八
      十七年台非字第一三三號判決書，見原審卷第四十頁至第四十三頁）。公訴人
      以八十三年五月二十七日修正後之水土保持法刑責用以起訴被告乙○○，起訴
      法條即有未當。
（四）末按，水土保持法第一條第二項之規定：「水土保持，依本法之規定，本法未
      規定者，適用其他法律之規定。」由此觀之，水土保持法就立法體例而言，僅
      水土保持法未規定時，始有其他法律適用之餘地。故水土保持法係特別法，山
      坡地保育利用條例係普通法，被告乙○○並不構成水土保持法之相關刑責，如
      前所述，至於被告行為時當時有效之山坡地保育利用條例，依其第九條第五款
      規定，水土保持相關義務人為土地之經營人、所有人、或使用人，於其經營或
      使用之範圍內應實施水土保持之維護，被告乙○○並非上開土地之經營、使用
      人，又長年居住在美國，更難認其與林鵬己有何犯意聯絡之可言，況該山坡地
      保育條例之刑事罰則列於同法第三十四條，其構成要件係指在公有地或他人山
      坡地內擅自墾殖為前提，而本件並非公有地或他人山坡地，即與該罪要件未合
      ，而同法第三十五條所謂未依法實施水土保持之處罰，除有致生公共危險外，
      單純未擬具水土保持計畫或未限期改正者，均僅是行政處罰，遑論刑責，而本
      件開挖砂石之時間，被告均在國外，完全無參與開挖砂石之行為，對林鵬己之
      開挖行為，是否已生公共危險，亦無從防範，不能僅以被告在買賣砂石契約上
      簽名，遽認被告對林鵬己開挖砂石致生公共危險之行為，有犯意聯絡及行為分
      擔。綜上事證，被告乙○○之行為亦與山坡地保育條例規定之構成要件不合。
      此外，復查無其他積極證據足資認定被告乙○○有公訴人所指訴之違反水土保
      持法第三十三條第三項或山坡地保育利用條例第三十四條、第三十五條第三項
      罪嫌，本件既不能證明被告乙○○犯罪，自應諭知被告乙○○為無罪之判決。
六、原判決以不能證明被告乙○○犯罪，而為被告乙○○無罪之判決，於法並無不合
    。檢察官上訴意旨，以被告乙○○確有簽約僱用工人開採坐落高雄縣鳥松鄉○○
    ○段七○之六號、七○之三六號、七○之三七號山坡地，導致土石崩塌釀成災害
    ，濫墾山坡地易釀成災害，不得以不知法令而免除刑責，原審諭知被告無罪尚有
    未洽為由，指摘原判決不當云云。惟查：被告乙○○於八十二年九月十六日簽訂
    砂土買賣契約書時與何清心共同列名同意出租給林鵬己，由林鵬己開挖砂土時，
    雖未先擬具水士保持計劃書送請主管機關核定即逕行開採，然被告乙○○簽約（
    八十二年九月十六日）後，於同年月二十七日即出境回美國居住，該次在國內停
    留時間不到二十日即又返回美國，被告何倩蓉簽約後在林鵬己開挖上開系爭山坡
    地（八十二年十月）前即已出境美國，未再回台灣，直至一年九個月之後之八十
    四年六月十日始再入境（林鵬己於八十四年四月停止開挖），對於林鵬己開挖砂
    土時是否先擬具水士保持計劃書送請主管機關核定即逕行開採而致生公共危險之
    事無從干預，因此被告乙○○即無犯罪故意可言。足見檢察官上訴，為無理由，
    應予駁回。
七、被告乙○○經合法傳喚，無正當理由不到庭，不待其陳述逕行判決。
據上論結，應依刑事訴訟法第三百七十一條、第三百六十八條，判決如主文。
本案經檢察官王登榮到庭執行職務。
中    華    民    國     九十一     年       一       月      三十      日
                              臺灣高等法院高雄分院刑事第一庭
                                  審判長法官  王光照
                                        法官  黃仁松
                                        法官  黃壽燕
右正本證明與原本無異。
檢察官如不服本判決，應於判決送達後十日內向本院提出上訴狀，其未述理由者並
應於提出上訴狀後十日內向本院補提理由書（應附繕本)。
                                      書記官  黃富美
中    華    民    國     九十一     年       一       月     三十一     日
                                                                        Ｋ
